臺灣高雄地方法院刑事判決　　　　　　110年度金簡上字第6號
上　訴　人　臺灣高雄地方檢察署檢察官
被　　　告　張昇鴻


輔　佐　人
即被告之父　張溪在


上列上訴人因被告違反洗錢防制法等案件，不服本院高雄簡易庭
中華民國110年5月5日110年度金簡字第20號第一審刑事簡易判決
（起訴書案號：109年度偵字第25450號，移送併辦案號：110年
度偵字第281號、110年度偵字第2991號、110年度偵字第5150號
、110年度偵字第7854號），提起上訴，本院管轄之第二審合議
庭判決如下：
    主  文
原判決撤銷。
張昇鴻幫助犯洗錢防制法第十四條第一項之一般洗錢罪，處有期
徒刑貳月，併科罰金新臺幣壹萬元，罰金如易服勞役，以新臺幣
壹仟元折算壹日。
    事  實
一、張昇鴻雖預見金融機構帳戶係個人理財之重要工具，具有高
    度屬人性，如交予他人使用，有供作財產犯罪用途之可能，
    而犯罪者取得他人提款卡及密碼之目的在於取得贓款及掩飾
    犯行不易遭人追查，仍基於縱若前開取得帳戶之人利用其帳
    戶持以詐欺取財，或掩飾、隱匿特定犯罪所得而洗錢，亦不
    違背其本意之幫助詐欺取財、洗錢之不確定故意，於民國10
    9年10月18日，在高雄市○○區○○○路000號之統一超商鳳
    明門市，以店到店方式，將其所申設之遠東國際商業銀行帳
    號00000000000000號帳戶（下稱本案帳戶）之提款卡寄送予
    真實姓名年籍不詳之人，並以通訊軟體LINE告知該提款卡密
    碼，嗣某詐騙集團成年成員（尚無證據證明該集團成員達3
    人以上）取得上開帳戶資料後，即共同意圖為自己不法所有
    ，基於詐欺取財及洗錢之犯意聯絡，分別於附表編號1至5所
    示之時間，以附表各該編號所示之詐騙方式使附表編號1至5
    所示之告訴人陷於錯誤，因而於附表所示之時間將款項匯入
    本案帳戶，並隨即遭提領一空，造成資金追查斷點，因而成
    功掩飾、隱匿詐欺不法所得之去向及所在（告訴人、詐騙方
    式、匯款時間、金額，均詳見附表各編號所示）。嗣經附表
    所示之告訴人等察覺有異，報警處理，始悉上情。
二、案經劉衿竹、李植森、胡詩琳、劉浩霖訴由高雄市政府警察
    局林園分局、蔣宜臻訴由台南市政府警察局第六分局報告臺
    灣高雄地方檢察署檢察官偵查後起訴及移送併辦。
    理  由
壹、程序方面
一、上訴範圍：
    法院審判之範圍，固以起訴或上訴請求審判之內容為原則，
    但仍應適用起訴不可分或上訴不可分之原則，在犯罪事實同
    一之範圍內，依審理之結果加以認定，不受當事人之主張拘
    束，上級審亦不受下級審審判之結果拘束，但基於言詞及直
    接審理之原則，仍應以審判期日所陳述者為準。又對於判決
    之一部上訴者，其有關係之部分，視為亦已上訴，為刑事訴
    訟法第348條第2項前段所明定。查本件上訴人即檢察官雖僅
    就原審判決附表編號2、4所示告訴人部分提起上訴（詳後述
    ），但因本案為想像競合之裁判上一罪，無從分割，是應認
    全部均視為已上訴，本院自應併予審理。
二、證據能力：
    本判決下開所引用具有傳聞證據性質之證據資料，經上訴人
    即檢察官及被告張昇鴻於本院行準備程序及審理程序時，均
    表示同意作為證據【見本院110年度金簡上字第6號卷（下稱
    簡上卷）第74、124頁】，本院審酌該等證據作成之情況，
    既無違法取得情事，復無證明力明顯過低等情形，認以之作
    為證據應屬適當，依刑事訴訟法第159條之5第1項規定，均
    有證據能力。又本判決後述所引用之非供述證據部分，與本
    案均有關聯性，且查無違反法定程序取得之情，依刑事訴訟
    法第158條之4規定反面解釋，亦具證據能力。
貳、實體方面
一、上揭犯罪事實，業據被告於原審及本院準備及審理程序時坦
    承不諱（見本院110年度審金訴字第16號卷第47頁、簡上卷
    第68、143頁），核與證人即告訴人劉衿竹、李植森、胡詩
    琳、劉浩霖及蔣宜臻於警詢證述相符（見高雄市政府警察局
    林園分局高市警林分偵字第10973326600號卷（下稱警一卷
    ）第11-12頁、高雄市政府警察局林園分局高市警林分偵字
    第00000000000號卷（下稱警二卷）第3-4頁、高雄市政府警
    察局林園分局高市警林分偵字第10973297600號卷（下稱警
    三卷）第19-23頁、高雄市政府警察局林園分局高市警林分
    偵字第10973286100號卷（下稱警四卷）第4-5頁、臺南市政
    府警察局第六分局南市警六偵字第1100115508號卷（下稱警
    五卷）第43-47頁），並有告訴人劉衿竹之手機網路轉帳交
    易明細照片、告訴人劉浩霖與LINE暱稱「婷婷麻麻（愛心）
    」對話記錄、告訴人李植森提供之「謝偉翔」臉書列印資料
    、與LINE暱稱「婷婷麻麻（愛心）」對話紀錄、手機網路轉
    帳明細截圖、告訴人胡詩琳之手機通話紀錄截圖、網路轉帳
    明細截圖、被告之遠東銀行帳戶客戶基本資料查詢及活期存
    款往來明細查詢結果、被告通訊軟體LINE對話記錄、7-11貨
    態查詢系統、內政部警政署反詐騙諮詢專線紀錄表、受理刑
    事案件報案三聯單、受理詐騙帳戶通報警示簡便格式表、受
    理各類案件紀錄表、金融機構聯防機制通報單及遠東國際商
    業銀行函覆遠東銀行帳戶開戶資料及交易明細等在卷可稽（
    見警一卷第13-21、37-41頁、警二卷第5-8、14-30頁、警三
    卷第25-47頁、警四卷第10-24頁、警五卷第9-15、51、65-6
    7、77頁），足認被告上開自白與事實相符，並有證據補強
    ，是此部分事實堪以認定。從而，本案事證明確，被告犯行
    堪以認定，應依法論科。
二、論罪：
（一）按洗錢防制法所稱之「洗錢」行為，依第2條之規定，係
      指：一、意圖掩飾或隱匿特定犯罪所得來源，或使他人逃
      避刑事追訴，而移轉或變更特定犯罪所得；二、掩飾或隱
      匿特定犯罪所得之本質、來源、去向、所在、所有權、處
      分權或其他權益者；三、收受、持有或使用他人之特定犯
      罪所得。並於第14條、第15條規定其罰則，俾防範犯罪行
      為人藉製造資金流動軌跡斷點之手段，去化不法利得與犯
      罪間之聯結。申言之，洗錢防制法之立法目的，在於防範
      及制止因犯第3條所列之特定犯罪而取得或變得之財物或
      財產上利益及其之孳息，藉由包含處置（即將特定犯罪所
      得直接予以移轉或變更）、分層化（即以迂迴層轉、化整
      為零之多層化包裝方式，掩飾或隱匿特定犯罪所得）及整
      合（即收受、持有或使用他人之特定犯罪所得，使之回流
      至正常金融體系，而得以合法利用享受）等各階段之洗錢
      行為，使其形式上轉換成為合法來源，以掩飾或切斷特定
      犯罪所得與犯罪之關聯性，而藉以逃避追訴、處罰。刑法
      第30條之幫助犯，係以幫助意思，對於正犯資以助力，但
      未參與實行犯罪之行為者而言。金融帳戶乃個人理財工具
      ，依我國現狀，申設金融帳戶並無任何特殊限制，且可於
      不同之金融機構申請多數帳戶使用，是依一般人之社會通
      念，若見他人不以自己名義申請帳戶，反而收購或借用別
      人之金融帳戶以供使用，並要求提供提款卡及告知密碼，
      則提供金融帳戶者主觀上如認識該帳戶可能作為對方收受
      、提領特定犯罪所得使用，對方提領後會產生遮斷金流以
      逃避國家追訴、處罰之效果，仍基於幫助之犯意，而提供
      該帳戶之提款卡及密碼，以利洗錢實行，仍可成立一般洗
      錢罪之幫助犯（最高法院108年度台上字第3101號判決意
      旨參照）。
（二）查本案被告係基於幫助之不確定故意，將本案帳戶之提款
      卡及密碼提供予本案詐欺集團成員用以實施財產犯罪，係
      對他人遂行詐欺、洗錢犯行施以助力，嗣後本案帳戶亦確
      遭詐欺集團成員用以詐騙附表各編號所示告訴人匯入款項
      ，再由該集團成員提領，因而製造金流斷點，掩飾犯罪所
      得之去向及所在，妨礙詐欺犯罪之偵查；惟依卷內事證，
      尚無證據證明被告與該詐欺集團成員間有犯意聯絡，而有
      參與本案犯罪集團成員所為詐欺取財、洗錢犯行之構成要
      件行為，是核被告所為，係犯刑法第30條第1項前段、第
      339條第1項之幫助詐欺取財罪，及刑法第30條第1項前段
      、洗錢防制法第14條第1項之幫助一般洗錢罪。而被告以
      一個交付本案帳戶之行為，幫助詐騙集團犯如附表編號1
      至5所示犯行，侵害附表編號1至5所示告訴人之財產法益
      ，屬一行為觸犯數罪名之同種想像競合犯，又被告以一行
      為同時犯上開2罪名，為異種想像競合犯，應依刑法第55
      條規定從一重以幫助一般洗錢罪處斷。又被告未實際參與
      詐欺取財、洗錢犯行，所犯情節較正犯輕微，爰依刑法第
      30條第2項規定，按正犯之刑減輕之；另被告於原審及本
      院審理中均已自白犯行，應依洗錢防制法第16條第2項規
      定（犯前2條之罪，在偵查或審判中自白者）減輕其刑，
      並與前開減輕事由，依法遞減之。檢察官移送併案審理部
      分（即臺灣高雄地方檢察署110年度偵字第281、2991號、
      110年度偵字第5150號及110年度偵字第7854號併辦意旨書
      ），因與本案有想像競合之裁判上一罪關係，為起訴意旨
      效力所及，本院自得併予審理。
（三）110年度偵字第281、2991號併辦意旨書雖認被告就附表編
      號2所示犯行，係犯刑法第30條第1項、第339條之4第1項
      第3款之加重詐欺取財罪之幫助犯云云，惟被告僅對於其
      將本案帳戶資料交付他人後，他人可能作為詐騙使用具有
      不確定之故意，而詐騙集團之詐騙方式多端，非必然利用
      網際網路對公眾散布而詐騙，本案並無積極證據證明被告
      對於本案詐騙集團施詐術之方式有所預見，本諸罪疑唯輕
      法則，本院認被告就此部分犯行，應僅有幫助犯普通詐欺
      取財罪之不確定故意，是此部分併辦意旨容有未洽。110
      年度偵字第5150號併辦意旨書雖認被告就附表編號4所示
      犯行，係違反洗錢防制法第2條第2款、第3條第2款、第14
      條第1項之一般洗錢罪云云，惟被告提供其金融帳戶提款
      卡及密碼之行為，並非一般洗錢罪之構成要件行為，即無
      從成立一般洗錢罪之直接正犯，已如上述，是被告尚無從
      論以一般洗錢罪責，而應僅論以幫助洗錢罪，是此部分併
      辦意旨亦有未洽。
三、檢察官上訴理由略以：
    附表編號2、4所示告訴人係於臉書網站上看到貼文後遭詐騙
    ，詐欺集團成員之行為該當刑法第339條之4第1項第3款之以
    網際網路詐欺取財罪，故被告之行為應該當於刑法第30條、
    第339條之4第1項第3款之幫助加重詐欺罪及洗錢防制法第14
    條第1項之洗錢罪等語（見簡上卷第11-12頁），惟查：
（一）附表編號4所示之告訴人劉浩霖雖於警詢時證稱：我於109
      年10月21日14時16分許在家中，於臉書社團「小逢甲跳蚤
      （公開售價/禁營利/學生專用）」看到暱稱「林沂虢」刊
      登有關販售蘋果筆電跟Airpods的訊息，並留言LINE的ID
      「vaya66」給我，我便以ID「vaya66」加入與對方聯絡。
      對方LINE暱稱為「婷婷麻麻（愛心）」，我欲以20000元
      向對方購買蘋果筆電跟Airpods，我向他詢問臉書上是否
      為他本人，他表示是他家人幫他貼文的，我於當日16時50
      分匯款完畢後，於17時將資料拍攝傳給對方後，對方便失
      聯，我本來想說他是在工作所以當時沒回覆我，因今日向
      對方連絡後續動向，對方皆無回應才發現可能遭騙等語（
      見警四卷第4頁及背面），惟告訴人劉浩霖未提出相關之
      臉書頁面以證明有其所述之上揭對不特定多數公眾散布詐
      欺之訊息，從而，本院尚難以認定本件是否確有以網際網
      路詐欺取財之情。
（二）至附表編號2所示之告訴人李植森雖於警詢時證稱：我於
      109年10月21日17時在住家（台北市○○區○○路0段000
      巷0弄0號2樓）上網，於臉書社團「雙北市-縣市二手或新
      品交易網」上，有賣家「謝偉翔」貼文「【販售】iphone
      11256g白含Airpods2」，並留有LINEID「vaya66」，我就
      主動加對方的LINE，後面我們成交價格為11000元（不含A
      irpods2），接著17點20分我用網路銀行匯款，匯至對方
      指定銀行帳戶，匯過去後於LINE告知賣家匯款成功，賣家
      收到後還說好，要等18點30分下班才會幫我出貨，之後我
      再LINE對方，對方就不回應，直到21時40分左右，我大概
      知道我遭詐騙了，所以至派出所報案等語（見警二卷第3
      頁及背面），並有提出上開貼文之網頁資料可稽（見警二
      卷第15頁），足證本件詐欺集團成員確有以網際網路詐欺
      之情事，然被告係將本案帳戶及提款卡密碼交付予詐欺集
      團成員使用，僅能預見他人可能作為詐欺或隱匿犯罪所得
      使用而具有不確定故意，惟其對詐欺集團成員之施用詐術
      方式並無法預見，已如上述，是被告尚無從論以幫助犯加
      重詐欺取財罪責，而應僅論以幫助犯普通詐欺取財罪。
（三）上訴理由另認被告就附表編號2、4所為係犯洗錢防制法第
      2條第2款、同法第3條第2款、同法第14條第1項之洗錢罪
      等語（見簡上卷第12頁），惟被告提供其金融帳戶提款卡
      及密碼之行為，並非一般洗錢罪之構成要件行為，即無從
      成立一般洗錢罪之直接正犯，已如上述，是被告尚無從論
      以一般洗錢罪責，而應僅論以幫助洗錢罪。
（四）是以，檢察官執上述二理由提起上訴，均無理由。
四、撤銷改判之理由及科刑：
（一）原審認被告犯幫助詐欺取財罪，予以論罪科刑，固非無見
      。然本院認定被告所犯之罪應為幫助洗錢罪，業已敘述如
      上，且被告於原審及本院審理中均有自白犯罪，合於洗錢
      防制法第16條第2項之減刑規定，應減輕其刑，原審未予
      審酌而未予以減刑，尚有未恰，檢察官上訴意旨雖無理由
      ，然原判決既有前揭可議，自應由本院依法予以撤銷改判
      。
（二）爰以行為人之責任為基礎，審酌被告明知自己金融帳戶之
      提款卡及密碼可能遭他人用以作為犯罪之工具，仍甘冒風
      險，將本案帳戶資料交付他人，幫助詐欺正犯得隱匿身分
      ，詐騙無辜民眾之財物，復幫助詐欺集團得以掩飾、隱匿
      犯罪所得之所在及真正去向，而保有犯罪所得，妨礙檢警
      追緝犯罪行為人，助長犯罪風氣，亦使告訴人難於求償，
      對社會治安造成之危害實非輕微；惟念被告犯後終能坦承
      犯行，暨考量其犯罪動機、告訴人遭詐欺金額、被告迄今
      未賠償告訴人以實際彌補損害，兼衡被告之健康狀況（有
      身心障礙證明及診斷證明書可稽，見簡上卷第79-81頁）
      、於審理時自陳高職畢業之智識程度、現無業之經濟狀況
      、未婚無小孩需扶養之家庭狀況（見簡上卷第144頁）、
      前科素行（有臺灣高等法院被告前案紀錄表可稽）等一切
      情狀，量處如主文第2項所示之刑，並諭知罰金如易服勞
      役之折算標準。又依刑法第41條第1項規定得易科罰金之
      罪以所犯最重本刑為「5年以下有期徒刑以下之刑之罪」
      者為限，被告所犯幫助洗錢罪，其法定刑為「7年以下有
      期徒刑」，不合於刑法第41條第1項得易科罰金之要件，
      依法自不得諭知易科罰金之折算標準。
五、沒收與否之認定：
    查卷內並無證據證明被告有因本案行為而獲得何種不法利益
    ，尚無就其犯罪所得予以宣告沒收或追徵之問題；而本案帳
    戶之提款卡，雖係供犯罪所用之物，惟該等帳戶業經列為警
    示帳戶，已無法再提供為犯罪使用，顯無再予沒收之實益，
    爰均不予諭知沒收；再洗錢防制法第18條第1項固規定「犯
    第14條之罪，其所移轉、變更、掩飾、隱匿、收受、取得、
    持有、使用之財物或財產上利益，沒收之；犯第15條之罪，
    其所收受、持有、使用之財物或財產上利益，亦同。」惟被
    告非實際上提款之人，無掩飾隱匿詐欺贓款之犯行，非洗錢
    防制法第14條第1項之正犯，自無上開條文適用，均附此敘
    明。
據上論斷，應依刑事訴訟法第455條之1第1項、第3項、第369條
第1項前段、第364條、第299條第1項前段，洗錢防制法第14條第
1項、第16條第2項，刑法第11條、第30條第1項前段、第2項、第
339條第1項、第55條、第42條第3項前段，刑法施行法第1條之1
，判決如主文。
本案經檢察官詹美鈴提起公訴及移送併辦，檢察官吳協展移送併
辦，檢察官呂乾坤提起上訴，檢察官郭麗娟到庭執行職務。
中    華    民    國   110    年    10    月    21    日
                  刑事第十庭  審判長法  官  曾鈴媖
                                    法  官  陳美芳
                                    法  官  蔣文萱
以上正本證明與原本無異。
不得上訴。
中    華    民    國   110    年    10    月    21    日
                                    書記官  廖佳玲
附表：
┌────┬───┬─────────────┬───────┐
│編號    │告訴人│詐騙方式                  │匯款時間/金額 │
│        │      │                          │（新臺幣）/匯 │
│        │      │                          │入帳戶        │
├────┼───┼─────────────┼───────┤
│1       │劉衿竹│詐騙集團成年成員於109年10 │109年10月21日 │
│（110年 │      │月21日17時許，撥打電話予劉│17時40分許    │
│度偵字第│      │衿竹，假冒國泰銀行專員，佯├───────┤
│25450號 │      │稱劉衿竹有固定訂購保濕噴霧│匯8,123元至張 │
│起訴書）│      │，可將轉帳功能取消則不會扣│昇鴻本案帳戶  │
│        │      │款云云，致劉衿竹陷於錯誤，│              │
│        │      │而依其指示於右列時間匯款右│              │
│        │      │列金額至右列帳戶。        │              │
├────┼───┼─────────────┼───────┤
│2       │李植森│詐騙集團成年成員於109年10 │109年10月21日 │
│（110年 │      │月21日17時前之某時許，登入│17時20分許    │
│度偵字第│      │社群網站臉書，以帳號「謝偉├───────┤
│281號、 │      │翔」刊登販賣IPHONE手機之不│匯11,000元至張│
│2991號併│      │實訊息，嗣李植森於109年10 │昇鴻本案帳戶  │
│辦意旨書│      │月21日17時許上網瀏覽該訊息│              │
│）      │      │後，以通訊軟體LINE與暱稱「│              │
│        │      │婷婷麻麻（愛心）」聯繫交易│              │
│        │      │事宜，致李植森陷於錯誤而同│              │
│        │      │意購買，於右列時間匯款右列│              │
│        │      │金額至右列帳戶，惟未收到商│              │
│        │      │品。                      │              │
├────┼───┼─────────────┼───────┤
│3       │胡詩琳│詐騙集團成年成員於109年10 │109年10月21日 │
│（110年 │      │月20日20時51分許，撥打電話│17時7分許     │
│度偵字第│      │予胡詩琳，假冒係網路賣家及├───────┤
│281號、 │      │郵局客服人員，並佯稱誤將其│匯39,012元至張│
│2991號併│      │設定為超級會員，將收取會費│昇鴻本案帳戶（│
│辦意旨書│      │，需依指示操作才不會扣款云│不含手續費15元│
│）      │      │云，致胡詩琳陷於錯誤，而依│）            │
│        │      │其指示於右列時間匯款右列金│              │
│        │      │額至右列帳戶。            │              │
├────┼───┼─────────────┼───────┤
│4       │劉浩霖│詐騙集團成年成員於109年10 │109年10月21日 │
│（110年 │      │月21日14時16分許，於臉書「│16時50分許    │
│度偵字第│      │小逢甲跳蚤社團」以暱稱「林├───────┤
│5150號併│      │沂虢」之人販售蘋果筆記型電│匯20,000元至張│
│辦意旨書│      │腦及Airpods共2萬元，適劉浩│昇鴻本案帳戶（│
│）      │      │霖瀏覽上開網頁後，與詐騙集│不含手續費15元│
│        │      │團成員之通訊軟體LINE帳號「│）            │
│        │      │婷婷麻麻（愛心）」聯繫後陷│              │
│        │      │於錯誤，而依其指示於右列時│              │
│        │      │間匯款右列金額至右列帳戶。│              │
├────┼───┼─────────────┼───────┤
│5       │蔣宜臻│詐騙集團成年成員於109年10 │109年10月21日 │
│（110年 │      │月20日17時29分許，撥打電話│17時59分許    │
│度偵字第│      │予蔣宜臻，假冒購物店家之工├───────┤
│7854號併│      │作人員，佯稱蔣宜臻所訂購之│匯17,998元至張│
│辦意旨書│      │訂單被設定為分期約定轉帳，│昇鴻本案帳戶  │
│）      │      │需要至ATM將操作解除分期設 │              │
│        │      │定云云，致蔣宜臻陷於錯誤，│              │
│        │      │而依其指示於右列時間匯款右│              │
│        │      │列金額至右列帳戶。        │              │
└────┴───┴─────────────┴───────┘
　
附錄本判決論罪科刑法條：
《刑法第30條》
幫助他人實行犯罪行為者，為幫助犯。雖他人不知幫助之情者，
亦同。
幫助犯之處罰，得按正犯之刑減輕之。
《中華民國刑法第339條第1項》
意圖為自己或第三人不法之所有，以詐術使人將本人或第三人之
物交付者，處5年以下有期徒刑、拘役或科或併科50萬元以下罰
金。
《洗錢防制法第2條第2款》
本法所稱洗錢，指下列行為：
二、掩飾或隱匿特定犯罪所得之本質、來源、去向、所在、所有
    權、處分權或其他權益者。
《洗錢防制法第14條第1項》
有第2條各款所列洗錢行為者，處7年以下有期徒刑，併科新臺幣
5百萬元以下罰金。